臺灣臺北地方法院刑事判決　　　　　　　　　　　　　九十一年度易緝字第五八號
　　公　訴　人　臺灣臺北地方法院檢察署檢察官
　　被　　　告　丙○○
　　選任辯護人　徐方齡
右列被告因詐欺案件，經檢察官提起公訴（八十六年度偵字第一八八八二號、八十六
年度偵字第一八八八三號），及移送併案審理（八十六年度偵字第三五○六號、第一
○三九八號、第一八八八一號、第一八八八四號），本院判決如左：
    主  文
丙○○行使偽造私文書，足以生損害於他人，處有期徒刑陸月，如易科罰金，以參佰
元折算壹日。
如附表二各編號所示之「許明宗」署押均沒收。
    事  實
一、丙○○前有多次詐欺、偽造有價證券前科，最近一次於民國八十年間因偽造有價
    證券案件，經臺灣高等法院以七十九年上更(一)字第四五五號判處有期徒刑一年八
    月確定，於同年八月九日執行完畢（不構成累犯）。其因須款恐急，竟基於意圖
    為自己不法之所有之概括犯意，而為左列犯行：
  (一)先於民國八十五年十二月十九日以電話向位於臺北巿復興北路四一七號七樓甲○○○○有限公司（以下簡稱甲○○○○）詢問國內航線臺北至高雄機票價格，嗣
    於翌日（即二十日）下午六時許，明知報載「有支票借您」之廣告係提供無法兌
    現之支票，仍循廣告電話聯絡，以新臺幣（下同）七千元之代價在臺北市○○○
    路、南京路口向姓名年籍不詳之成年男子人購得發票人為游騰輝、付款人為臺灣
    中小企業銀行松南分行、票號AL四五九五一號、面額二十七萬三千元、發票
    日為八十五年十二月二十一日之支票一紙，並於同年月二十一日上午十時三十分
    許，持南山人壽保險股份有限公司（以下簡稱南山人壽保險公司）壽險顧問林明
    德之名片，冒用林明德名義向甲○○○○人員佯以購買如附表一編號一所示之機
    票共三百二十五張，價值共二十六萬四千五百元，並於甲○○○○人員將該等機
    票依其指示送至臺北市○○路○段四十號四樓南山人壽保險公司後，即交付上開
    發票人為游騰輝之支票作為價金之給付，使甲○○○○人員誤信其為林明德本人
    且有支付價金之意，而如數交付上開機票。嗣於同年月二十四日甲○○○○人員
    提示上開發票人為游騰輝之支票，因簽章不符而不獲兌現，再向南山人壽保險公
    司查證，始知受騙。
  (二)丙○○復承前概括犯意及行使偽造私文書之犯意，於八十五年十二月三十日以電
    話向位於臺北巿南京東路三段二七二號二樓乙○○○○股份有限公司（以下簡稱
    乙○○○○）詢問國內航線臺北至高雄機票價格，嗣持國泰人壽保險股份有限公
    司（以下簡稱國泰人壽保險公司）許明宗之名片，冒用許明宗名義至乙○○○○
    向職員佯以訂購如附表一編號二所示之機票共四百六十八張，價值共三十九萬一
    千七百七十六元，並先後以複寫方式，在三聯式「乙○○○○旅客收費明細表」
    客戶確認欄上顧客存根聯、經辦聯及會計聯偽簽許明宗之署押，作為確認以許明
    宗名義購買機票之意思表示，而偽造旅客收費明細表私文書，及接續冒用許明宗
    名義與乙○○○○簽訂「特約客戶國內機票合約書」而偽造合約書私文書，再將
    該旅客收費明細表及合約書交付乙○○○○承辦人員張惠珍而行使之。丙○○並
    以同前方式購得無法兌現之發票人為李哲惠、付款人為臺北銀行嘉興分行、票號
    L L 0000000號、面額三十九萬一千七百七十六元、發票日為八十五年十
    二月三十一日之支票一紙，於翌日（即三十一日）上午十一時二十分許，乙○○○○員工兵岳泰依其指示將如附表一編號二所示之機票送至臺北市○○○路○段
    一四三號五樓國泰人壽保險公司，丙○○即交付上開發票人為李哲惠之支票作為
    價金之給付，使乙○○○○員工兵岳泰誤信其為許明宗本人且有支付價金之意，
    而如數交付上開機票。嗣於八十六年一月六日乙○○○○提示該紙發票人為李哲
    惠之支票，發現業經列為拒絕往來戶而不獲兌現，再向國泰人壽保險公司查證，
    始知受騙。丙○○詐得上開機票後，即以每張六百元之價格售予在報紙刊登收購
    機票廣告自稱小陳之不詳姓名年籍男子，共出售三百二十五張，得款十九萬五千
    元。嗣經警於八十六年一月二十九日下午七時許，在臺北市○○○路、敦化北路
    口查獲丙○○，而悉上情。
二、案經臺北巿政府警察局松山分局報告臺灣臺北地方法院檢察署檢察官偵查起訴及
    移送併案審理。
    理  由
一、訊據被告丙○○對於右揭犯罪事實於本院審理時均坦承不諱，核與被害人甲○○○○負責人戊○○、告訴人乙○○○○之代理人吳曉梅分別於警訊及本院審理時
    指述情節相符，復經證人即乙○○○○職員己○○、國泰人壽保險公司職員李和
    芬於警訊時證述詳確，並有上開發票人為游騰輝、李哲惠之支票及退票理由單、
    林明德及許明宗之名片、甲○○○○購票確認書、乙○○○○旅客收費明細表及
    特約客戶國內機票合約書影本各一件在卷足憑，被告之任意性自白與事實相符。
    本件事證明確，被告犯行堪以認定，應依法論科。
二、核被告丙○○所為，係犯刑法第二百十六條、第二百十條之行使偽造私文書罪，
    及同法第三百三十九條第一項之詐欺取財罪。被告於乙○○○○旅客收費明細表
    及特約客戶國內機票合約書上偽造許明宗署押之行為係偽造私文書之部分行為；
    又其偽造私文書後進而行使，其偽造私文書之低度行為應為行使偽造私文書之高
    度行為所吸收，不另論罪。被告前後二次詐欺取財之犯行，時間緊接，觸犯構成
    要件相同之罪名，為連續犯，應依刑法第五十六條規定以一罪論，並加重其刑。
    又其所犯行使偽造私文書罪及連續詐欺取財罪間，有方法結果之牽連關係，依刑
    法第五十五條後段規定，應從較重之行使偽造文書罪論處。公訴人起訴之犯罪事
    實雖未敘及被告如事實欄(二)所示之犯行，惟該部分犯罪事實與業經起訴之犯罪事
    實具有連續犯之裁判上一罪關係，應為起訴效力所及，本院自應併予審究。爰審
    酌被告前有多次詐欺、偽造有價證券前科，最近一次於八十年間因偽造有價證券
    案件，經臺灣高等法院以七十九年上更(一)字第四五五號判處有期徒刑一年八月確
    定，於同年八月九日執行完畢（不構成累犯），有臺灣高等法院檢察署刑案紀錄
    簡覆表一件在卷可佐，仍不知悛誨，再為本件犯行，惟犯罪後坦承犯行，深具悔
    意，態度良好，已將所詐得機票之價金清償被害人甲○○○○及告訴人乙○○○○，此經甲○○○○負責人戊○○及告訴人乙○○○○代理人吳曉梅陳明在卷，
    並有收據二紙在卷足佐，及其犯罪之動機、目的、犯罪之手段、智識程度、犯罪
    所生之危害等一切情狀，量處如主文所示之刑，並諭知易科罰金之折算標準，以
    示懲儆。查被告犯罪後，刑法第四十條業於九十年一月四日修正，同年月十日經
    總統公布施行，該條第一項規定：「犯最重本刑為五年以下有期徒刑以下之罪，
    而受六個月以下有期徒刑或拘役之宣告，因身體、教育、職業、家庭之關係或其
    他正當事由，執行顯有困難者，得以一元以上三元以下折算一日，易科罰金。但
    確因不執行所宣告之刑，難收矯正之效，或難以維持法秩序者，不在此限。」比
    較新舊法之結果，舊法並無更有利於被告，依刑法第二條第一項前段規定，應適
    用裁判時之新法。末查，被告所偽造「乙○○○○旅客收費明細表」顧客存根聯
    ，為被告所有因犯罪所得之物，雖未扣案，然無法證明已滅失而不存在，爰依刑
    法第三十八條第一項第三款規定，宣告沒收。另如附表二編號一所示旅客收費明
    細表之經辦聯及會計聯均已交付乙○○○○，及編號二所示之合約書雖係被告偽
    造而供犯罪使用之文書，然亦已行使交付乙○○○○保管，均非被告所有之物，
    爰不另為沒收之諭知，惟其上偽造之許明宗署押共三枚，均應依刑法第二百十九
    條宣告沒收。
三、公訴意旨另以：丙○○明知無清償能力，竟基於意圖為自己不法之所有之概括犯
    意：(一)先於八十五年六月六日在臺北巿遼寧街一四九號向庚○○詐借二百萬元，
    使庚○○陷於錯誤而交付二百萬元予被告，詎事後丙○○拒不償還借款，經庚○○催討，丙○○除給付十萬元予庚○○外，復於八十五年十一月八日簽發面額均
    為十萬元之本票二十張交與庚○○，詎屆期未依約償還，屢加催討均拒不付款。
    (二)自八十五年八月中旬起至八十五年十月止佯打電話至臺北巿天津街四十六號丁○○服務處之「英姿髮雕名店」共向丁○○詐借三十萬元後逃無蹤，拒不償還無
    款，因認丙○○涉犯刑法第三百三十九條第一項之詐欺取財罪嫌等語。訊據被告
    堅決否認其事，辯稱：其與庚○○約定半年還款，前三個月有給付利息，嗣因屆
    期無能力清償，遂於八十五年十一月八日與庚○○簽訂協議書，並簽發每張面額
    十萬元之本票二十張，並於簽訂協議書之後清償十萬元。其因生意上需款週轉向
    丁○○借款三十萬元，嗣因無能力清償，有寫信表示其一時經濟狀況不好，等狀
    況好一些會與之聯絡，並附上二紙本票請丁○○安心等語。
四、經查：
  (一)按犯罪事實應依證據認定之，無證據不得推定其犯罪事實。又不能證明被告犯罪
    者，應諭知無罪之判決，刑事訴訟法第一百五十四條、第三百零一條第一項前段
    分別定有明文。而認定不利於被告之事實，須依積極證據，苟積極證據不足為不
    利於被告事實之認定時，即應為有利於被告之認定，更不必有何有利之證據。又
    告訴人之指訴係以使被告受刑事訴追為目的，是其陳述是否與事實相符，仍應調
    查其他證據以資審認。再者，刑法第三百三十九條第一項詐欺罪之成立，以意圖
    為自己或第三人不法所有，以詐術使人將本人或第三人之物交付為要件。所謂以
    詐術使人交付，必須被詐欺人因其詐術而陷於錯誤，若其所用方法，不能認為詐
    術，亦不致使人陷於錯誤，即不構成該罪，最高法院迭著有判例可循（最高法院
    三十年上字第八一六號、五十二年度台上字第一三００號、四十六年台上字第二
    六○號判例意旨參照）。
  (二)查被告丙○○與告訴人庚○○係多年朋友，其於八十五年六月六日前曾先後向告
    訴人庚○○借款八十萬元左右及一百萬元，均有償還。於八十五年六月六日表示
    投資需款，又向告訴人庚○○借款二百萬元，約定利息一分，前三個月有付利息
    每月二萬元，嗣未付利息，迄同年十一月八日與告訴人庚○○在律師事務所簽訂
    協議書表示願意分期還款，並以自己名義簽發面額各十萬元之本票二十紙，且於
    同月二十八日先清償十萬元，再於八十八年六月十日將餘款一百九十萬元全部清
    償等情，業據告訴人庚○○於本院調查時到庭陳述甚詳，復有協議書一紙、本票
    二十紙影本、臺北國際商業銀行客戶歷史資料查詢明細表及收據各一紙在卷可憑
    。是以被告向告訴人庚○○借款後，對於利息並非分文未付，嗣因經濟狀況不佳
    無法清償欠款，非但未否認該筆借款且與告訴人庚○○同至律師事務所簽訂協議
    書表示願意分期清償，並以自己名義簽發上開本票二十紙交付告訴人庚○○，再
    於簽訂協議書後清償十萬元，迄八十八年六月十日並將餘款一百九十萬元全部清
    償，足徵被告於借款之初並無為自己不法之所有之意圖，否則其何需於借款後支
    付利息，並於無力給付利息之後，又與告訴人庚○○同至律師事務所簽訂協議，
    以自己名義簽發本票交付，且先清償部分款項，而徒留借款證據予告訴人？又告
    訴人庚○○亦稱係因被告是朋友，說投資需款始同意借款等語，益徵被告並無施
    用詐術，告訴人庚○○亦無陷於錯誤而交付款項之情事，從而難認被告向告訴人
    庚○○借款之行為該當於詐欺罪之構成要件。
  (三)又告訴人丁○○於本院調查時到庭陳稱：其與被告認識多年，被告於八十五年八
    月中旬說生意上缺錢，需款投資、週轉，向伊借款三十萬元，利息一分，前二個
    月有付利息，後來沒付利息又找不到人，八十六年一月間被告有寫信表示歉意說
    會還錢，並附上面額十萬元及二十萬元之本票各一紙，嗣於八十八年四月五日被
    告主動將三十萬元清償等語，且有本票影本二紙及收據影本一紙存卷足佐。足見
    被告於借款之初已向告訴人丁○○表明因經濟狀況不佳始借款週轉，並無施用詐
    術之情形。且被告於借款後二個月亦按期支付利息，嗣因無能力再付利息，並以
    書信向告訴人丁○○表示歉意，且附上以自己名義簽發與借款同額之本票二紙承
    諾還款，則倘若被告於借款之初即有為自己不法之所有之意圖而不願還款，何需
    先給付借款之利息，再寫信向告訴人丁○○表示歉意並附上前開以自己名義簽發
    與借款同額之本票承諾還款，而留存該等借款之事證予告訴人丁○○？由此可徵
    ，被告於向告訴人丁○○借款之初並無為自己不法之所有之意圖，亦無施用詐術
    之情形甚明。
  (四)綜右所述，被告先後向告訴人庚○○及丁○○借款之行為，既無為自己不法之所
    有之意圖，亦無施用詐術之情形，揆諸首揭判例意旨及說明，顯與詐欺罪之構成
    要件不合，此外復查無其他積極證據足認定被告丙○○有公訴人指訴之此部份犯
    行，被告丙○○此部份犯行尚屬不能證明，原應為無罪之諭知，惟公訴人認此部
    分與前開論罪科刑部分有連續犯之裁判上一罪關係，爰不另為無罪之諭知。
據上論斷，應依刑事訴訟法第二百九十九條第一項前段，刑法第二條第一項前段、第
二百十六條、第二百十條、第三百三十九條第一項、第五十五條、第四十一條第一項
、第三十八條第一項第三款、第二百十九條，罰金罰鍰提高標準條例第一條前段、第
二條，判決如主文。
本案經檢察官俞秀端到庭執行職務
中      華      民      國      九十一      年    七    月    二十四    日
                                      臺灣臺北地方法院刑事第八庭
                                          法  官  張筱琪
右正本證明與原本無異。
如不服本判決，應於判決送達後十日內向本院提出上訴狀(應抄附繕本)。告訴人
或被害人如對於本判決不服者，應具備理由請求檢察官上訴，其上訴期間之計算
係以檢察官收受判決正本之日期為準。
                                          書記官  吳一凡
中      華      民      國      九十一      年    七    月    二十五    日
中華民國刑法第二百十條
 (偽造變造私文書罪)
偽造、變造私文書，足以生損害於公眾或他人者，處五年以下有期徒刑。
中華民國刑法第二百十六條
 (行使偽造變造或登載不實之文書罪)
行使第二百十條至第二百十五條之文書者，依偽造、變造文書或登載不實
事項或使登載不實事項之規定處斷。
中華民國刑法第三百三十九條
 (普通詐欺罪)
意圖為自己或第三人不法之所有，以詐術使人將本人或第三人之物交付者
，處五年以下有期徒刑、拘役或科或併科一千元以下罰金。
以前項方法得財產上不法之利益或使第三人得之者，亦同。
前二項之未遂犯罰之。
附表一：
┌──┬─────────┬────────┬───────────┐
│編號│   被害人         │詐購之機票種類與│     金額             │
│    │                  │數量            │                      │
├──┼─────────┼────────┼───────────┤
│    │                  │遠東航空股份有限│每張八百十元，共一二萬│
│    │                  │公司臺北至高雄機│一千五百元。          │
│    │                  │票一百五十張    │                      │
│    │                  │                │                      │
│    │                  ├────────┼───────────┤
│    │                  │長榮航空股份有限│每張八百十元，共一二萬│
│    │                  │公司臺北至高雄機│一千五百元。          │
│    │                  │票一百五十張    │                      │
│    │                  │                │                      │
│一  │有達旅行社有限公司├────────┼───────────┤
│    │                  │中華航空股份有限│每張八百六十元，共二萬│
│    │                  │公司臺北至高雄機│一千五百元。          │
│    │                  │票二十五張      │                      │
│    │                  │                │                      │
│    │                  ├────────┴───────────┤
│    │                  │                                        │
│    │                  │共計二十六萬四千五百元                  │
│    │                  │                        │
├──┼─────────┼────────┬───────────┤
│    │                  │長榮航空股份有限│每張八百三十二元，共十│
│    │                  │公司臺北至高雄機│三萬九千七百七十六元。│
│    │                  │票一百六十八張  │                      │
│    │                  │                │                      │
│    │                  ├────────┼───────────┤
│二  │乙○○○○股份有限│遠東航空股份有限│每張八百四十元，共二十│
│    │公司              │公司臺北至高雄機│五萬二千元。          │
│    │                  │票三百張        │                      │
│    │                  ├────────┴───────────┤
│    │                  │                                        │
│    │                  │共計三十九萬一千七百七十六元            │
│    │                  │                                        │
├──┴─────────┴────────────────────┤
│                                                                  │
│合計共詐得六十五萬六千二百七十六元                                │
│                                                                  │
└─────────────────────────────────┘
附表二：
一、「乙○○○○旅客收費明細表」經辦聯及會計聯客戶確認欄上偽造之許明宗署押
    各一枚，共二枚。
二、「春天旅遊特約客戶國內機票合約書」上偽造之許明宗署押一枚。
